【裁判字號】    98,上訴,2053
【裁判日期】    980722
【裁判案由】    偽造文書等
【裁判全文】
臺灣高等法院刑事判決                98年度上訴字第2053號
上  訴  人
即  被  告  丙○○○
輔  佐  人  乙○○
上列上訴人因偽造文書等案件，不服臺灣板橋地方法院97年度訴
字第4039號，中華民國98年4月20日第一審判決（起訴案號：臺
灣板橋地方法院檢察署93年度偵字第4639號），提起上訴，本院
判決如下：
    主  文
原判決撤銷。
丙○○○連續意圖為自己不法之所有，以詐術使人將本人之物交
付，處有期徒刑捌月。
    事  實
一、丙○○○分別於民國88年7 月20日及89年4 月10日，自任會
    首在臺北縣板橋市○○路○ 段70巷30號4 樓住處召集互助會
    2 會，第一會之會期自88年7 月20日起至91年3 月20日止，
    連同會首共計39會，每月20日開標，每6 個月再加標1 次，
    每會會款新臺幣（下同）10,000元，底標1,200 元；第二會
    之會期自89年4 月10日起至91年6 月10日止，包括會首共計
    27會，每月10日開標，每會會款20,000元，底標2,000 元，
    均採內標制。詎丙○○○利用會員間彼此並非完全熟識，未
    必每次親自競標之機會，竟基於意圖為自己不法所有之概括
    犯意，於互助會進行中之不詳時間，在上開處所，冒用丁○○（各參加第一會、第二會1會）、萬柯金（以金、張
    淑美名義參加第一會共計4會，參加第二會2會）、甲○○（
    以秀珍名義參加第一會2會）等人之名義連續冒標，並於冒
    標後向活會會員告知得標情形，以此方式冒標如附表所示之
    人之互助會，並致其他活會會員陷於錯誤而繳交會款，丙○○○以此方式分別詐得各該期之活會會款（即以會款減去各
    次冒標金額後，再乘以當期活會會員數；因冒標時間不明，
    起訴書附表所示詐得金額部分並非確切，惟雙方事後協議，
    除部分清償外，萬柯金、甲○○部分共計尚有一百五十萬
    三千元未清償；丁○○部分尚有五十五萬三千元未清償）。
    嗣於90年12月20日，丁○○及萬柯金等未收到尾會金額，
    向丙○○○查證後，始查知上情。
二、案經案經丁○○、萬柯金及甲○○訴由臺灣板橋地方法院
    檢察署檢察官偵查起訴。
    理  由
一、訊據被告丙○○○對於上揭事實，坦承不諱，核與告訴人丁○○、萬柯金及甲○○指訴情節相符，並有互助會單2 紙
    、債務清償協議書2紙等件在卷足資佐證，本件事證明確，
    被告犯行洵堪認定，應依法論科。
二、按被告行為後，前於94年2 月2 日修正公布之刑法，已自95
    年7 月1 日起施行，另刑法施行法亦於95年6 月14日增訂該
    法第1 條之1 規定，並自95年7 月1 日施行。其中修正後刑
    法第2 條之規定，乃係關於新舊法比較適用之準據法，其本
    身無關行為可罰性要件之變更，故於95年7 月1 日刑法修正
    施行後，如有涉及比較新舊法之問題，即應逕依修正後刑法
    第2 條第1 項規定，為「從舊從輕」之比較（最高法院95年
    度第8 次刑事庭會議決議意旨參照）。且比較時應就罪刑有
    關之共犯、未遂犯、連續犯、牽連犯、結合犯以及累犯加重
    、自首減輕、暨其他法定加減原因、與加減例等一切情形，
    綜其全部之結果，而為比較，最高法院24年上字第4634號判
    例意旨可資參照。經查：
  (一)刑法第339條第1項之詐欺取財罪雖未修正，然其罰金刑部分
    之法定最低刑度依修正後刑法第33條第5款之規定，為新臺
    幣一千元；然依被告行為時之刑罰法律，即罰金罰鍰提高標
    準條例第1條前段及修正前刑法第33條第5款規定，上開各罪
    之罰金刑法定最低刑度為銀元十元即新臺幣三十元，是比較
    修正前後刑度結果，應以修正前之規定對被告較為有利。
  (二)修正後刑法第56條規定，業已刪除連續犯之規定。故連續數
    行為而犯同一罪名，依修正前刑法第56條規定，應以一罪論
    ，但得加重其刑；而依修正後規定，則已無連續犯可資適用
    ，即應將各次犯行以數罪併合處罰，是以適用修正前關於連
    續犯之規定，對被告較為有利。
  (三)本案經綜合比較前述各項法律變更之結果後，適用修正後之
    刑法等相關規定並未對被告更為有利，依據刑法第2條第1項
    前段規定，即應一體適用修正前刑法等相關規定。
三、核被告所為，係犯刑法第339條第1項之詐欺取財罪。被告雖
    有多次詐欺取財之行為，惟時間緊接、方法相同，所犯為構
    成要件相同之罪名，顯係基於概括犯意反覆為之，為連續犯
    ，應依修正前刑法第56條之規定論以一罪，並加重其刑。被
    告每次冒標詐取活會會款之行為，係同時侵害各該活會會員
    之法益，乃一行為觸犯數相同之詐欺罪名，為同種想像競合
    犯，應逕依修正後刑法第55條規定，論以一詐欺取財罪（刑
    法第55條關於想像競合犯之規定雖亦修正，然為法理之明文
    化，非屬法律之變更，應逕適用現行刑法之規定）。
四、原審因認被告犯行罪證明確予以論科固非無見，惟查原審疏
    未詳查遽認被告牽連犯有行使偽造文書犯行，自有不當（詳
    如下述），被告執此上訴否認有行使偽造文書犯行，指摘原
    判決不當，為有理由，自應由本院將原判決撤銷改判。爰審
    酌被告並無前科，有臺灣高等法院被告前案紀錄表一份在卷
    可按，素行尚佳，兼衡其犯罪之動機、目的、手段，被害人
    所生之損害金額甚巨，暨其犯罪後坦承犯行，已見悔意，惟
    均僅賠償被害人小部分損失（僅還數萬元）等一切情狀，量
    處如主文所示之刑。又本件被告並未能與被害人達成和解，
    且本院已綜合審酌各項犯罪情狀而為量刑依據，被告上開犯
    行並無顯可憫恕而認科以最低刑度仍嫌過重之情狀，且又未
    能與被害人達成和解，無依刑法第59條酌減其刑及諭知緩刑
    之餘地，應予敘明。又被告雖係在96年4月24日前為本案犯
    行，然其係於中華民國九十六年罪犯減刑條例於同年7月16
    日施行前經通緝，且未於96年12月31日前自動歸案接受審判
    ，依上開條例第5條之規定，即不得依該條例減刑，附此敘
    明。
五、公訴意旨另以被告連續在標單上填寫投標金額及偽造丁○○
    、萬柯金、甲○○等之人之署名參與競標，足以生損害於
    丁○○、萬柯金及甲○○，尚牽連犯有行使偽造文書罪嫌
    等語，惟查被告矢口否認有偽造文書犯行，並稱係在沒有人
    標會時，其以口頭告知會員說係誰標到，並沒有寫標單等語
    ，經查告訴人等均稱被冒標該會，標會時伊等均未到場，不
    知道被告有沒有寫標單，此外亦未扣有被告冒名填寫之標單
    足資佐證，應認被告所辯為可採，此部分既不能證明犯罪，
    惟公訴意旨認此部分與前揭論罪部分，有牽連關係，為裁判
    上一罪，為前揭判決效力所及，故不另為無罪之諭知，併此
    敘明。
據上論斷，應依刑事訴訟法第369條第1項前段、第364條、第371
條、第299條第1項前段、刑法第2條第1項前段、修正前第56條、
第339條第1項、第55條、廢止前罰金罰鍰提高標準條例第1條前
段，判決如主文。
本案經檢察官郭弘佑到庭執行職務。
中    華    民    國    98    年    7     月    22    日
                  刑事第二庭審判長法  官  洪光燦
                                  法  官  林恆吉
                                  法  官  宋明蒼
以上正本證明與原本無異。
檢察官如不服本判決，應於判決送達後十日內向本院提出上訴狀
，其未敘述理由者並應於提出上訴狀後十日內向本院補提理由書
(均須按他造當事人之人數附繕本)「切勿逕送上級法院」。
被告不得上訴。
                                  書記官  駱麗君
中    華    民    國    98    年    7     月    22    日
附錄：本案論罪科刑法條全文
中華民國刑法第339條
（普通詐欺罪）
意圖為自己或第三人不法之所有，以詐術使人將本人或第三人之物交付者
，處 5 年以下有期徒刑、拘役或科或併科 1 千元以下罰金。
以前項方法得財產上不法之利益或使第三人得之者，亦同。
前二項之未遂犯罰之。
附表一：第一會（一萬元會）冒標明細（標金約在2100元至3000
        元間）。
   ┌──┬────┬────┬────┬─────┐
   │編號│會單編號│會  員  │參加會數│遭冒標會數│
   │    │        │        │        │          │
   ├──┼────┼────┼────┼─────┤
   │一  │37      │丁○○  │1會     │1會       │
   ├──┼────┼────┼────┼─────┤
   │二  │5、6、13│萬柯金│4會     │4會       │
   │    │、14    │（以「金│        │          │
   │    │        │」、「│        │          │
   │    │        │張淑美」│        │          │
   │    │        │名義參加│        │          │
   │    │        │）      │        │          │
   ├──┼────┼────┼────┼─────┤
   │三  │7、8    │甲○○（│2會     │2會       │
   │    │        │以「秀珍│        │          │
   │    │        │」名義參│        │          │
   │    │        │加）    │        │          │
   └──┴────┴────┴────┴─────┘
附表二：第二會（二萬元會）冒標明細（標金4000元）。
   ┌──┬────┬────┬────┬─────┐
   │編號│會單編號│會  員  │參加會數│遭冒標會數│
   │    │        │        │        │          │
   ├──┼────┼────┼────┼─────┤
   │一  │13      │丁○○（│1會     │1會       │
   │    │        │以玉梅名│        │          │
   │    │        │義參加）│        │          │
   ├──┼────┼────┼────┼─────┤
   │二  │24、25  │萬柯金│2會     │2會       │
   └──┴────┴────┴────┴─────┘
註：兩會經雙方事後協議，除清償部分金額外，萬柯金、甲○○部分尚有共計一百五十萬三千元未清償；丁○○部分尚有
    五十五萬三千元未清償。


司法院資訊處製作；財團法人民間司法改革基金會備份。
